臺灣高等法院高雄分院民事判決
110年度家上字第31、33號
上　訴　人　張海定　　住高雄市○○區○○路0000號10樓
　　　　　　　　　　　居高雄市○○區○○路0000號11樓之1
訴訟代理人　葉凱禎律師
　　　　　　曾嘉雯律師
上  訴  人　沈張海娟　住高雄市○○區○○街00號
訴訟代理人　沈榮坤　　住同上
            蘇建榮律師

上列當事人間請求分割遺產事件，上訴人對於中華民國109年12
月30日臺灣高雄少年及家事法院108年度家繼訴字第25號、第68
號第一審判決提起上訴，上訴人張海定並為訴之追加，經本院合
併審理，於111年1月26日言詞辯論終結，合併判決如下：
    主  文
原判決關於本訴遺產分割部分廢棄。
上訴人甲○○○應返還新台幣肆萬貳仟陸佰壹拾伍元，及自民國一０
四年八月二十六日起至清償日止按週年利率百分之五計算之利息
予兩造公同共有。
兩造就被繼承人張沈鳳英所遺如附表編號1至6所示之遺產，分割
如附表「本院認定及分割方法」欄所示。
上訴人丙○○其餘上訴及追加之訴均駁回。
上訴人甲○○○上訴駁回。
第一、二審本訴部分訴訟費用由兩造各負擔二分之一；反訴部分
由上訴人甲○○○負擔。
    事實及理由
壹、程序部分：
    按數家事訴訟事件，或家事訴訟事件及家事非訟事件請求之
     基礎事實相牽連者，得向就其中一家事事件有管轄權之少
    年 及家事法院合併請求，不受民事訴訟法第53條及第248條
    規定之限制；前項情形得於第一審或第二審言詞辯論終結前
    為 請求之變更、追加或為反請求；法院就前條第1項至第3
    項所 定得合併請求、變更、追加或反請求之數宗事件，應
    合併審 理、合併裁判；法院就前項合併審理之家事訴訟事
    件與家事 非訟事件合併裁判者，除別有規定外，應以判決
    為之，以上 家事事件法第41條第1項、第2項、第42條第1項
    、第2項等分 別定有明文。經查，本件上訴人即被上訴人丙
    ○○（下稱丙○○）起訴請求被上訴人即上訴人甲○○○（下稱甲○
    ○○
    ）分割遺產事件（原審108年度家繼訴字第25號，下稱原審
    第25號事件）後，甲○○○於審理中具狀對丙○○提起反訴請求
    歸扣並分割應繼財產（原審108年度家繼訴字第68號，下稱
    原審第68號，見原審25號卷第11頁至第13頁）。經核兩造本
    訴及反訴（應為反請求）之上開家事訴訟事件，皆係因兩造
    分割遺產所生之家事紛爭，請求之基礎事實均相牽連，於法
    尚無不合，且核無上開得分別審理、分別裁判之情形，揆諸
    首揭規定，自應由本院合併審理、判決。 
貳、實體方面
一、丙○○主張：被繼承人張沈鳳英係兩造之母，前於民國103年1
    2月5日死亡，並遺有中華郵政股份有限公司（下稱郵局）存
    款、定期存單及現金，金額總計為新台幣（下同）4,811,70
    7元（計算式：2,880,000元+979,192元+900,000元+52,515
    元=4,811,707元），張沈鳳英之遺產原應由配偶即訴外人張
    林雲及兩造繼承，嗣張林雲於107年5月死亡，而其繼承權人
    亦為兩造，則張林雲就張沈鳳英遺產之應繼分，乃由兩造再
    轉繼承，故兩造就本件遺產之應繼分比例，各為1/2。又張
    沈鳳英於生前自93年間起，即要求丙○○將名下所有郵局存簿
    及印章，交予張沈鳳英保管，丙○○並同意張沈鳳英可領取其
    退休俸作為每月提供予張沈鳳英之扶養費。詎張沈鳳英竟自
    行另領取丙○○帳戶內之之其他存款，並私自解除丙○○名下多
    筆定期儲金存單計3,200,000元，此部分金額應列為張沈鳳
    英生前對丙○○之債務，並應由其遺產先行償還。再甲○○○於
    張沈鳳英死亡前，佯稱張沈鳳英有贈與之意思，擅自於103
    年8月26日自張沈鳳英之郵局帳戶提領900,000元後，以1年
    期之定存單，存至甲○○○之女即訴外人沈芳如名下之帳戶，
    而該定存迄於104年8月26日之本息總額為912,408元，則甲○
    ○○亦應先將912,408元返還與繼承人全體後再予分割。另張
    沈鳳英尚有將黃金、珠寶等存放在甲○○○處，然目前該等財
    物均下落不明，此外，張沈鳳英之房東租金退款31,871元及
    103年11、12月之敬老金計7,000元，亦應列入遺產予以分配
    。至甲○○○所主張之喪葬費用過高，應認僅於321,910元範圍
    內之支出為合理，並否認甲○○○對張沈鳳英有1,000,000元之
    債權存在。爰於原審聲明：㈠甲○○○應返還912,408元，及自1
    04年8月26日起至清償日止按週年利率5％計算之利息予兩造
    公同共有，以為本件之遺產。㈡兩造就張沈鳳英所遺如附表
    「丙○○主張」欄所示之遺產，應依附表「丙○○主張」欄所示
    方式分割。 　　　　
二、甲○○○則以：對張沈鳳英之郵局定存單2,880,000元、現金38
    ,515元（繼承發生時為52,515元，扣除牌位費用14,000元）
    列入遺產沒有意見；而張沈鳳英名下之郵局存款979,192元
    ，於繼承開始後轉存至甲○○○帳戶，應先扣除張沈鳳英之喪
    葬費用585,160元，餘額為427,430元（含利息）；另丙○○應
    負擔祖先牌位費用50,000元，此部分須扣還。至張沈鳳英生
    前並無盜領丙○○存款3,200,000元，而其於生前處分存款900
    ,000元贈與沈芳如部分，亦非屬遺產，均不應列入遺產。再
    張沈鳳英於96、97年間，為丙○○分居及將來結婚所需，以約
    7,000,000元之價格購入門牌號碼高雄市○○路0000號10樓、1
    736號11樓之1房地（下合稱系爭房地），係屬張沈鳳英借名
    登記於丙○○名下，縱非借名登記，亦應依法將價額計入遺產
    而予以歸扣。另甲○○○前於100年10月18日借款1,000,000元
    予張沈鳳英，該部分債務應自遺產中先予償還。並於原審反
    訴先位聲明：系爭房地為張審鳳英之遺產，丙○○應返還予張
    沈鳳英；備位聲明：系爭房地之價額應予歸扣後依兩造應繼
    分比例分割。
三、原審判決：張沈鳳英所遺如原審判決書附表列載之遺產應予
    分割，其分割方法如該附表分割方法欄內所示，丙○○其餘之
    訴、甲○○○之反訴均駁回。丙○○、甲○○○均不服，分別提起上
    訴。丙○○上訴及追加聲明：㈠原判決不利於丙○○部分廢棄。㈡
    上開廢棄部分：1.甲○○○應返還丙○○992,923元，及自104年8
    月26日起至清償日止，按週年利率5％計算之利息予兩造公同
    共有。2.兩造就張沈鳳英所遺如附表「丙○○主張欄」所示遺
    產，應依該欄分割方法予以分割。甲○○○答辯聲明：上訴及
    追加之訴均駁回。上訴聲明： ㈠本訴部分：1.原判決關於分
    割遺產部分廢棄。2.上開廢棄部分，丙○○第一審之訴駁回。
    ㈡反訴部分：1.原判決備位之訴不利於甲○○○部分廢棄。2.上
    開廢棄部分：張沈鳳英如附表「甲○○○主張欄」所示之遺產
    應予分割，並全部分歸甲○○○單獨取得（先位之訴部分未據
    甲○○○上訴，已駁回確定）。丙○○答辯聲明：上訴駁回　　
四、兩造不爭執事項：
　㈠張沈鳳英於103年12月5日死亡，兩造即丙○○、甲○○○2人係張
    沈鳳英之子女，依法均係繼承權人，兩造之應繼分為各1/2
    （含再轉繼承自兩造之父張林雲之部分）。
  ㈡張沈鳳英之喪葬費用係由甲○○○所支出；兩造就該喪葬費用於
    321,910元（即張沈鳳英龕位及牌位190,000元、八鳳館禮儀
    社停棺等事宜35,000元、承攬喪事費用96,910元）之範圍內
    不爭執；另就張林雲之塔位180,000元，均同意不列入張沈
    鳳英喪葬費。
  ㈢張沈鳳英名下中華郵政福山郵局之存款計2,880,000元屬遺產
    。
  ㈣104年1月22日房東退還予張沈鳳英之租金31,871元，及張沈
    鳳英103年11、12月之敬老金共7,000元，均應列入遺產計算
    。
  ㈤張沈鳳英死亡時，其名下尚有郵局存款計979,192元；嗣該等
    金額由甲○○○全數領取後，轉存至自己名下新光銀行左營華
    夏路分行之存款帳戶中。
  ㈥張沈鳳英死亡時，除存款外尚遺有現金52,515元。 
　㈦張沈鳳英於93年4月16日以自己為要保人、丙○○為被保險人，
    購買郵局簡易人壽保險（保單號碼：00000000號，下稱系爭
    簡易壽險），並約定以丙○○之郵局帳戶按月扣款8,257元之
    保險費，自93年4月16日起至94年2月16日止共款11次計90,8
    27元。　　　
五、本院之論斷：　　
  ㈠丙○○對於張沈鳳英有無盜領3,000,000元存款之不當得利債權
    （如附表編號7）？
　　丙○○固主張張沈鳳英生前於93年至102年之期間，陸續盜領
    其名下之郵局定期存單存款計3,000,000元（於原審主張3,2
    00,000元，嗣於上訴後減縮主張3,000,000元），其當初僅
    授權張沈鳳英得提領其退休俸作為扶養費，未授權張沈鳳英
    提領其餘存款，故張沈鳳英無權提領3,000,000元部分係屬
    不當得利應予償還云云，並提出相關提領明細表（見原審第
    25號卷一第19頁）、張沈鳳英之郵局交易明細（見原審第25
    號卷一第20至32頁）、台銀18％優存利息被母親提領資料、
    活期儲蓄存款存摺影本（見原審25號卷二第17至55頁）等件
    為憑，然此為甲○○○所否認，自應由丙○○就張沈鳳英盜領其
    存款之事實負舉證之責任。經查：
　　1.丙○○於原審當庭自陳其名下之郵局帳戶、存摺、印鑑於93
      年至102年期間，均放在家中，張沈鳳英都知道放在何處
      ，也知道提款密碼，提款卡其放在身上，平常須支用小筆
      金額時其可自行提領，張沈鳳英都是臨櫃領的，其原為退
      伍軍人，該段期間至和信電信工作，有時會把薪水領出來
      存到郵局帳戶裡，其郵局帳戶之實質控制權，於張沈鳳英
      在世期間均在張沈鳳英手上，其均未表示意見係因張沈鳳
      英比較強勢，其亦信任張沈鳳英等語在卷（見原審25號卷
      一第202至203頁）。則依丙○○上開所述，其郵局帳戶於93
      年至102年期間雖係由張沈鳳英掌控，然其若有需要，即
      得自行持提款卡提領，且其亦會將薪資轉入該帳戶，足認
      其就該帳戶之款項仍陸續有存入、支領之使用情形，並可
      隨時加以查詢，斷無可能於將長達近10年之期間，均未曾
      發現張沈鳳英自帳戶提領大額款項之可能，其主張實無可
      採；而其另以張沈鳳英均係於其帳戶內存款達相當金額後
      ，即將之轉為定存，故其提領活存帳戶款項時，並無法察
      覺定存已被提領云云，然其既另將薪資轉入郵局帳戶，顯
      見其應有支用或儲蓄之目的，則其對薪資轉入後之使用或
      轉為定存等資金流向，自無漠不關心之理，其主張張沈鳳
      英於長達10年之期間擅自盜領其定存存款，而其毫無所悉
      乙節，仍與常情相悖，亦難採信。至其另提出拒絕雇主續
      約之電子郵件（見本院31號卷一第41頁），以證明其確不
      知定存均遭張沈鳳英提領，否則不可能不考慮自己晚年生
      活而辭職云云，然此乃其個人之職涯規劃，本院亦無從採
      為其有利之認定。
　　2.丙○○復謂其名下定存自93年12月29日起至102年6月14日陸
      續遭提領12筆後，即由張沈鳳英直接存入自己帳戶云云，
      然經比對張沈鳳英之郵局帳戶交易往來明細，張沈鳳英於
      丙○○所指之93年12月29日、94年8月8日、95年10月2日、9
      8年7月24日、100年3月18日、100年8月23日、101年4月16
      日、101年5月8日、102年6月20日之存單或活存交易，分
      別係現金存款或自其定期存款提轉而來（見原審第25號卷
      三第57至91頁），尚無從遽認係來自於丙○○之存款；又卷
      附丙○○郵局定期儲金存單歷史交易活動詳情表，內容係自
      93年10月26日以後之交易紀錄（見原審第25號卷一第20頁
      至第23頁），則各筆定期存款於93年10月25日前之資金來
      源為何尚未可知，而依丙○○郵局活期儲蓄存款帳戶之對帳
      單內容，其於93年10月16日起至同月27日止之期間，存款
      餘額僅由51,331元（見原審第25號卷一第118至119頁），
      顯見以丙○○名義於93年10月26日開立之100,000元定期存
      款（見原審第25號卷一第20頁），資金來源並非出於丙○○
      之郵局活期存款餘額，佐以其郵局帳戶長期均由張沈鳳英
      掌控使用，反較有可能係由張沈鳳英以自己之資金借用丙
      ○○之帳戶所開設；再丙○○自陳其自93年起即將優存利息交
      予張沈鳳英作為扶養費，並每月額外加給1至2萬元之生活
      費等語在卷（見原審第25號卷二第9頁），堪認張沈鳳英
      並非毫無存款之能力。是丙○○既未證明其名下定期存款之
      資金來源，本院亦難僅憑其帳戶之提領日期與張沈鳳英帳
      戶存款日期相近，即遽認張沈鳳英有盜領丙○○存款之事實
      。　　
　　3.本件丙○○已長期將郵局帳戶交予張沈鳳英掌控使用，然其
      未能證明張沈鳳英係違背授權擅自提領定存，及其名下定
      存均屬其個人資金，則其主張張沈鳳英盜領3,000,000元
      而應對其負不當得利返還責任，尚屬無據。
　㈡丙○○對於張沈鳳英有無代繳90,827元保險費之不當得利債權
    （如附表編號8）？
　　丙○○另主張張沈鳳英於93年4月16日以自己為要保人、丙○○
    為被保險人，購買系爭簡易壽險，並約定以丙○○之郵局帳戶
    按月扣款8,257元之保險費，自93年4月16日起至94年2月16
    日止共款11次計90,827元，張沈鳳英既為系爭簡易壽險之要
    保人，自負有繳納保險費之義務，然上開保險費90,827元均
    由丙○○代為繳納，自得依不當得利之規定請求張沈鳳英返還
    ，並由遺產先予清償云云；甲○○○對丙○○有代繳上開保險費
    並不爭執，惟辯稱丙○○之該部分債權已時效消滅等語。經查
    ，丙○○最後一次代繳時間為94年2月16日，然其係於110年10
    月1日始就此部分追加請求，並當庭交付書狀繕本予甲○○○收
    受乙節，此有丙○○110年10月1日家事準備暨變更上訴聲明狀
    可稽（見本院第33號卷二第5頁），期間相隔已逾15年，其
    請求權確已罹於時效而消滅，且此部分既經張沈鳳英之被繼
    承人甲○○○為時效抗辯，張沈鳳英自已不負返還義務，丙○○
    此部分主張即無可採。　
  ㈢張沈鳳英對甲○○○是否有992,923元之債權存在（如附表編號6
    ）？
　　1.丙○○主張甲○○○於103年8月26日擅自領取張沈鳳英之存款3
      筆計900,000元，並以其女即訴外人沈芳如之名義設定1年
      期之定期存款，期滿後加計利息共得款912,408元，屬不
      當得利，應返還予張沈鳳英之遺產云云，並提出張沈鳳英
      之郵局交易對帳紀錄（見原審第25號卷一第40至41頁）與
      沈芳如之郵局交易對帳紀錄（見原審第25號卷二第505至5
      14頁、本院第31號卷一第169至186頁）為證，然此為甲○○
      ○所否認，並辯稱該900,000元係張沈鳳英於生前交代要給
      唯一的孫女沈芳如作為嫁妝的等語在卷。查丙○○於前曾就
      此部分事實對甲○○○提起偽造文書之告訴，然經臺灣高雄
      地方檢察署檢察官以105年度偵字第14463號為不起訴處分
      ，雖提起再議，亦由臺灣高等檢察署高雄分署以106年度
      上聲議字第346號駁回確定，此有該不起訴處分書、處分
      書在卷可參（見本院第31號卷第363至380頁），而其就甲
      ○○○盜領張沈鳳英存款一節復未另為具體之舉證，其此部
      分主張尚屬無憑。至丙○○於本院另主張沈芳如為張沈鳳英
      之人頭帳戶，甲○○○係利用張沈鳳英過世而侵吞該筆定存9
      00,000元云云，並提出甲○○○手寫記帳冊、張沈鳳英與沈
      芳如間金流往來資料為證（見本院第33號卷第53至207頁
      ），然其既未舉證張沈鳳英與沈芳如間有借用帳戶約定之
      事實，其主張已難盡信；且退步言之，縱其此部分主張為
      真，亦屬沈芳如與張沈鳳英間之債權債務關係，其逕請求
      甲○○○負返還責任仍屬無由。
　　2.丙○○另主張甲○○○於張沈鳳英入院昏迷期間，擅自提領張
      沈鳳英之存款256,000元，而甲○○○於偵查中僅提出其於10
      3年10月15日至104年1月19日共184,487元之花費資料，而
      其中合理支出僅122,970元（即其餘61,517元均屬不合理
      支出，見本院第31號卷一第312至313頁表八），則以256,
      000元扣除合理支出122,970元後，差額80,515元去向不明
      ，係屬遭甲○○○濫用而受有利益，並對全體繼承人致生損
      害，應返還予張沈鳳英而列入遺產等語，並以甲○○○所提
      單據為證（見本院第33號卷二第217至243頁），而甲○○○
      則辯以張沈鳳英生前事務均係授權委由其與夫婿乙○○辦理
      ，張沈鳳英住院後亦皆由2人陪同前往及照料，因張沈鳳
      英不忍其2人舟車勞頓，故於意識清楚時即已表明相關誤
      餐費用及油資均由其負擔，至誦經及參加法會費用則係其
      為病中之張沈鳳英祈福所為支出，丙○○未盡人子之責，反
      苛究其照顧母親之花費，至為無理云云。本院經核丙○○所
      爭執之不合理支出61,517元內容，其中103年10月23日新
      港奉天宮香油錢600元（見本院第33號卷二第221頁）、10
      3年11月11日鼓山廟保生大帝光明燈300元（見本院第33號
      卷二第222頁）、103年11月28日佛光山弘法20,000元（見
      本院第33號卷二第223頁）皆係以張沈鳳英之名義所為，
      而此部分與我國家庭信仰及風俗民情相符，可認屬張沈鳳
      英臥病之際之合理支出；另103年12月19張沈鳳英租屋處
      之租金16,500元、慶聯電視費用500元（見本院第33號卷
      第二第241至243頁）部分，均屬房屋承租期間所須支付之
      相關費用，於租約終止前自屬張沈鳳英所應負擔無誤。故
      甲○○○就上開費用計37,900元（600元+300元+20,000元+16
      ,500元+500元＝37,900元）部分以張沈鳳英之存款支付並
      無不當，丙○○此部分主張並非可採。至其餘費用中，關於
      甲○○○及乙○○之加油、餐食費用，係屬其2人之個人日常花
      費，而甲○○○就張沈鳳英於生前已授權或同意得以其財產
      支付此部分花費，並未舉證以實其說，其逕以張沈鳳英之
      存款支應即屬無據；而103年10月18日香油錢5,100元（見
      本院第33號卷二第219頁）並無收據、103年10月22日捐款
      1,000元（見本院第33號卷二第220頁）係以乙○○名義所為
      之捐款、103年12月8日念經費用5,000元（見本院第33號
      卷二第224頁）亦無收據，本院均無從採憑。是甲○○○提領
      張沈鳳英256,000元存款之部分，經扣除丙○○所不爭執之
      合理支出122,970元、本院認屬合理支出之37,900元，及
      甲○○○自陳尚餘之現金52,515元後，應尚餘42,615元（256
      ,000元-122,970元-37,900元-52,515元＝42,615元），甲○
      ○○自應如數返還歸入張沈鳳英之遺產，堪以認定。
　㈣甲○○○對張沈鳳英是否有1,000,000元借款債權存在（如附表
    編號9）？
    甲○○○主張張沈鳳英於100年10月18日向其借款1,000,000元
    云云，並提出其名下郵局帳戶之存摺封面影本與本件被繼承
    人之郵局交易對帳資料為證（見原審25號卷三第243頁），
    然此為丙○○所否認，應由甲○○○負舉證之責。依甲○○○所提上
    開存摺及交易對帳資料內容，僅得證明其確於100年10月18
    日自名下之郵局帳戶轉匯1,000,000元至張沈鳳英之郵局存
    款帳戶，惟親屬間相互匯款轉帳之事由原因不一而足，尚未
    必屬消費借貸關係，而甲○○○就其與張沈鳳英間具消費借貸
    合意復始終未能另行舉證以實其說，其此部分主張自難採信
    。
　㈤系爭房地是否為張沈鳳英於生前對丙○○所為之特種贈與（如
    附表編號10）？
    甲○○○另以張沈鳳英於96、97年間，為丙○○分居及將來結婚
    所需，購入系爭房地並贈與丙○○，依法應將價額計入遺產而
    予以歸扣云云，並提出張沈鳳英聲明書、張沈鳳英支票影本
    、郵局交易對帳紀錄等件為證（見原審第25號卷二第37至38
    頁、卷五第149至156頁、第438至487頁），然此為丙○○所否
    認。經查：系爭房地均係丙○○先後於96年4月10日、97年12
    月3日，以買賣為原因直接受轉讓登記而取得所有權，並非
    由張沈鳳英贈與而來等節，此有系爭房地謄本在卷可佐（見
    原審第25號卷三第301至309頁），甲○○○此部分主張已非可
    採；又觀之張沈鳳英前開聲明書內容雖謂「如今還花柒佰萬
    買了兩間新房子給你，爸媽都是出於心甘情願」等語，然此
    僅為張沈鳳英單方面之聲明，是否與事實相符尚未可知；且
    張沈鳳英雖確有以其郵局帳戶存款開立支票4紙合計5,388,6
    40元（金額分別為1,400,000元、1,500,000元、388,640元
    、2,100,000元）支付建商即訴外人協進發建設股份有限公
    司（見原審第25號卷五第149至156頁、第438至487頁），然
    張沈鳳英係基於何種原因以其帳戶支付此部分款項、資金來
    源為何、上開款項是否為全部之買賣價款等節，均屬未明，
    本院實無從推認丙○○與張沈鳳英間是否存有贈與合意、贈與
    內容為何；況甲○○○對張沈鳳英係基於丙○○結婚、分居或營
    業等事由始為贈與乙節亦未舉證，是本院均難率認系爭房地
    屬張沈鳳英生前對丙○○所為之特種贈與，則甲○○○主張應將
    系爭房地價額合計7,338,400元加入列為張沈鳳英之應繼遺
    產，依法歸扣，丙○○已不得再受遺產分配云云，並無理由。
　㈥本件遺產之範圍：
    本件經綜以兩造之前開主張及答辯及相關事證，認張沈鳳英
    之遺產項目與範圍應為：⒈中華郵政左營福山郵局定期存單
    本金2,880,000元（含孳息）、⒉高雄瑞豐郵局之存簿儲金97
    9,192元（含孳息）、⒊現金52,515元、⒋房東退還之租金31,
    871元、⒌103年11月與103年12月等2個月份之敬老金共7,000
    元、⒍甲○○○應返還之42,615元本息（即如附表編號1至6所示
    ）。 　　
　㈦張沈鳳英喪葬費用支出部分：
    1.按關於遺產管理、分割及執行遺囑之費用，由遺產中支付
      之，民法第1150條定有明文。所謂「遺產管理之費用」，
      乃屬繼承開始之費用，該費用具有共益之性質，不僅於共
      同繼承人間有利，對繼承債權人及其他利害關係人等，胥
      蒙其利，當以由遺產負擔為公平。是以凡為遺產保存上所
      必要不可欠缺之一切費用均屬之，諸如事實上之保管費用
      、繳納稅捐等是，且該條規定其費用由遺產中支付之，係
      指以遺產負擔並清償該費用而言（最高法院107年度台上
      字第1453號判決意旨參照）。而被繼承人之喪葬費用，是
      否為繼承費用，法雖無明文，然此項費用既為完畢被繼承
      人之後事所不可缺，且依我國多數學者見解，認喪葬費用
      應解釋為繼承費用，由遺產中支付之，並參酌遺產及贈與
      稅法第17條第1項第1款亦規定被繼承人之喪葬費用自遺產
      總額中扣除。是繼承人支付之喪葬費用，應得自遺產先行
      扣除返還予代墊者，應屬至明。
    2.甲○○○主張其業已為張沈鳳英支出喪葬費用585,160元云云
      ，並提出據其提出相關支出單據影本等件（見原審第25號
      卷一第185頁至第197頁）為證。查：
　　　⑴兩造就上開金額中321,910元（即張沈鳳英龕位及牌位19
        0,000元、八鳳館禮儀社停棺等事宜35,000元、承攬喪
        事費用96,910元）部分應列為喪葬費用，及張林雲塔位
        180,000元不列為喪葬費用等節既不爭執，此部分自堪
        認定。
　　  ⑵張家歷代祖先牌位50,000元部分：
　　　  甲○○○復主張依張沈鳳英之遺囑，張家歷代祖先神主牌
        位應由丙○○迎回自宅安奉，如其不理，則由甲○○○及乙○
        ○擇定可靠廟宇安奉，所需費用由丙○○全額負擔，故張
        氏祖先牌位50,000元應由丙○○支付，並返還予張沈鳳英
        之遺產云云，且提出張沈鳳英之公證遺囑為證（見原審
        第25號卷第182至184頁），然查，丙○○業已依張沈鳳英
        之遺囑，在其自宅供奉張家歷代祖先神主牌位乙節，有
        其所提照片在卷可參（見原審第25號卷第331至335頁）
        ，則甲○○○實無另行於佛光山購置祖先牌位之必要，其
        此部分之主張尚非可採。
　　  ⑶佛光山萬壽園代品（現金）3,000元部分：
　　　  觀之甲○○○所提收據單內容（見原審卷第25號卷一第186
        頁），該「代品」之內容為何不明，且係與張林雲、張
        氏祖先牌位之費用並列，難認係屬辦理張沈鳳英喪葬所
        必要，不應採認為張沈鳳英之喪葬費用。　
　　  ⑷八鳳館禮儀社停棺費用250元部分；
　　　　依卷附八鳳館禮儀社收據（見原審第25號卷一第188頁
        ）所載，張沈鳳英停棺費用確合計為35,250元無誤，則
        除兩造不爭執之35,000元外，其餘250元亦屬喪葬費用
        之支出，應可認定。丙○○徒以甲○○○於103年12月10日僅
        自帳戶提領35,000元云云而爭執其餘250元支出，自屬
        無稽。
　　  ⑸佛光山南屏別院彌陀往生超薦法會30,000元部分：　
        丙○○固主張此部分費用係以乙○○之名義為捐款，不得列
        入張沈鳳英之喪葬費用云云（見原審第25號卷第191至1
        94頁），然前開張沈鳳英之遺囑內容係記載「本人之後
        事由賢婿乙○○全權處理：全程採佛教儀式…安奉地點以
        高雄佛光山為限，…其餘細節均由乙○○處理，以上葬禮
        開銷宜在100萬內」等語明確，足認張沈鳳英生前即已
        屬意長眠佛光山，則甲○○○、乙○○為張沈鳳英辦理往生
        超薦法會，依我國民眾風土習俗，亦屬與喪葬事宜直接
        相關，且費用並未超出張沈鳳英遺囑之限制，自屬合理
        ，再張沈鳳英業已過世，則相關費用以乙○○之名義開立
        捐款收據，亦與常情無違，應屬張沈鳳英之喪葬費用無
        誤。
　　 3.是本件張沈鳳英之喪葬費用計為352,160元（321,910元+
       250元+30,000元＝352,160元，則甲○○○就附表編號2存款9
       79,192元之遺產，自得先行扣除取回上開代墊款項。　
 　㈧本件遺產之分割方法
　　 1.按繼承人有數人時，在分割遺產前，各繼承人對於遺產
       全部為公同共有；繼承人得隨時請求分割遺產，但法律
       另有規定或契約另有訂定者，不在此限，民法第1151條
       、第1164條分別定有明文。查張沈鳳英並未以遺囑禁止
       分割遺產，兩造間亦無不分割之約定，復無法令規定不
       能分割之情事，惟迄今就前開遺產仍無法達成分割之協
       議，則丙○○依民法第1164條規定請求分割張沈鳳英之遺
       產，即屬有據。
　　 2.次按公同共有物之分割，除法律另有規定外，準用關於
       共有物分割之規定，民法第830條第2項定有明文。又共
       有物之分割，依共有人協議之方法行之。分割之方法不
       能協議決定，或於協議決定後因消滅時效完成經共有人
       拒絕履行者，法院得因任何共有人之請求，命為下列之
       分配：⑴以原物分配於各共有人。但各共有人均受原物之
       分配顯有困難者，得將原物分配於部分共有人。⑵原物分
       配顯有困難時，得變賣共有物，以價金分配於各共有人
       ；或以原物之一部分分配於各共有人，他部分變賣，以
       價金分配於各共有人，民法第824條第1項、第2 項定有
       明文。又法院定共有物分割之方法，固可由法院自由裁
       量，惟應斟酌各共有人之意願、利害關係、共有物之性
       質、分割前使用狀況、分割後各部分所得利用之價值及
       經濟效用、全體共有人利益等有關情狀，於符合公平經
       濟原則下，為適當之決定。查張沈鳳英所遺如附表編號1
       至6之遺產為存款及債權，均在數量上屬可分之物，以原
       物分割並無法律上或事實上之困難，復參以甲○○○已先行
       支付本件喪葬費用，於前揭所認定合理數額內自應先予
       扣除等情。則本件張沈鳳英所遺上開遺產，爰採原物分
       割之方式，按兩造各1/2之應繼分比例分配如附表「本院
       認定及分割方法」欄所示。 　　
　㈨甲○○○所提反訴部分　　 
　　1.按被告於言詞辯論終結前，得在本訴繫屬之法院，對於原
      告及就訴訟標的必須合一確定之人提起反訴；而反訴之標
      的，如與本訴之標的及其防禦方法不相牽連者，不得提起
      ，民事訴訟法第259條、第260條第1項分別定有明文，而
      依家事事件法第51條規定，此於家事訴訟事件亦有準用。
      次按於遺產分割訴訟中，關於繼承權有爭執者，法院應曉
      諭當事人得於同一訴訟中為請求之追加或提起反請求，家
      事事件法第72條規定甚明。
    2.本件丙○○就張沈鳳英之遺產，依民法第1164條之規定對 
      甲○○○起訴請求分割，甲○○○另以張沈鳳英曾對丙○○特種贈
      與系爭房地，及其對張沈鳳英有1,000,000元之借款債權
      為由，於原審提起反訴，備位聲明系爭房地為張沈鳳英之
      遺產，應予歸扣後依兩造應繼分比例分割（嗣於本院不再
      主張系爭房地係借名登記於丙○○名下，見本院第33號卷第
      185頁本院111年1月26日言詞辯論筆錄），然民法第1164
      條所定之遺產分割，係以整個遺產為一體為分割，並非以
      遺產中個別之財產分割為對象（最高法院88年度台上字第
      2837號判決意旨參照），亦即遺產分割係以消滅遺產公同
      共有關係為目的，除被繼承人以遺囑禁止分割，及繼承人
      全體約定禁止分割之遺產外，應以事實審言詞辯論終結前
      已發現並確定之遺產為分割對象，且不以積極或消極遺產
      為限。是以本件兩造就張沈鳳英之遺產內容所為爭執，原
      即屬本院於本件分割遺產訴訟應認定之範圍，自難認甲○○
      ○有另行提起反訴重複請求分割之利益，且甲○○○所為反訴
      亦不符合前開家事事件法第72條規定之要件，則甲○○○此
      部分反訴（即原審第68號），不應准許。
六、綜上所述，丙○○訴請甲○○○返還42,615元及自104年8月26日
    起至清償日止按週年利率5％計算之利息，並依民法第1164條
    規定，訴請分割張沈鳳英之遺產，為有理由，應予准許，然
    原審就附表編號6部分未計算甲○○○應返還之42,615元即逕予
    裁判分割，尚有未洽；原判決本訴部分關於分割遺產部分即
    屬無可維持，應認丙○○追加請求甲○○○返還42,615元本息及
    分割遺產部分上訴為有理由，爰就原判決此部分予以廢棄，
    並改判如主文第3項所示，其逾此範圍之上訴及追加之訴，
    則屬無據，應予駁回。又甲○○○反訴部分，不應准許，原審
    就上開部分為甲○○○敗訴之判決，理由雖有不同，但結論並
    無二致，仍應予維持。甲○○○反訴部分上訴意旨指摘原判決
    反訴部分判決不當，求予廢棄改判，為無理由，應駁回其上
    訴。再裁判分割遺產之形成訴訟，法院決定遺產分割之方法
    時，應斟酌何種分割方法較能增進共有物之經濟效益，並兼
    顧兩造之利益，以決定適當之分割方法，不受起訴聲明之拘
    束，亦不因何造起訴而有不同，則依家事事件法第51條準用
    民事訴訟法第80條之1規定，本訴部分應由全體繼承人依應
    繼分比例分擔訴訟費用，始為公平；至反訴部分應由甲○○○
    自行負擔訴訟費用，爰諭知如主文第5項所示。兩造其餘攻
    防及訴訟資料，經審酌後，認對本判決結果不生影響，爰不
    逐一論駁，附此敘明。
七、據上論結，本件丙○○上訴及追加之訴為一部有理由、一部無
    理由，甲○○○上訴為無理由，判決如主文。 　
中　　華　　民　　國　　111 　年　　2 　　月　　23　　日
                        家事法庭
                          審判長法  官 蘇姿月
                                法  官 郭宜芳
                                法  官 謝雨真
以上正本證明與原本無異。
如對本判決上訴，須於判決送達後20日內向本院提出上訴狀，其
未表明上訴理由者，應於上訴後20日內向本院提出上訴理由書（
均須按他造當事人之人數附繕本）。上訴時應提出委任律師或具
有律師資格之人之委任狀，並依附註條文規定辦理。如委任律師
提起上訴者，應一併繳納上訴審裁判費。
中　　華　　民　　國　　111 　年　　2 　　月　　23　　日
                               書記官 陳勃諺
附註：
民事訴訟法第466條之1：
對於第二審判決上訴，上訴人應委任律師為訴訟代理人，但上訴
人或其法定代理人具有律師資格者，不在此限。
上訴人之配偶、三親等內之血親、二親等內之姻親，或上訴人為
法人、中央或地方機關時，其所屬專任人員具有律師資格並經法
院認適當者，亦得為第三審訴訟代理人。
第1項但書及第2項情形，應於提起上訴或委任時釋明之。
附表
編號 張沈鳳英遺產內容及金額  丙○○之主張 甲○○○之主張 原審認定及分割方法 本院認定及分割方法     積極財產    消極財產     1 中華郵政左營福山郵局定期存單（含孳息）2,880,000元  應列入遺產， 由兩造各取得 1/2。 應列入遺產 （不應含孳息）  左列定存單（含孳息）2,880,000元為張沈鳳英之遺產範圍，由兩造按應繼分各取得 1/2。 同原審 2 郵局存簿儲金（含孳息）979,192元  應列入遺產，由兩造各取得 1/2。 迄於107年12月21日僅餘7,524元，另轉存至甲○○○新光銀行帳戶之427,430元，及為張林雲塔位費用支出之180,000元均應列入遺產。 左列存簿儲金（含孳息）979,192元為張沈鳳英之遺產範圍，由甲○○○取回352,160元之喪葬費用後，餘額627,032元再由兩造按應繼分各取得1/2。 同原審 3 現金52,515元  應列入遺產，由兩造各取得 1/2。 應扣除喪葬費14,000元後僅餘38,515元始列入遺產。 左列現金52,515元為張沈鳳英之遺產範圍，由兩造按應繼分各取得1/2 同原審 4 104.1.22日房東退還之租金31,871元  應列入遺產，由兩造各取得 1/2。 應列入遺產。 左列現金31,871元為張沈鳳英之遺產範圍，由兩造按應繼分各取得1/2 同原審 5 103年11、12月二月份敬老金7,000元  應列入遺產，由兩造各取得 1/2。 應列入遺產。 左列現金7,000元為張沈鳳英之遺產範圍，由兩造按應繼分各取得1/2 同原審 6 甲○○○應返還張沈鳳英992,923元（912,408元＋80,515元），及自104年8月26日起至清償日止按週年利率5%計算之利息   應列入遺產，由兩造各取得 1/2。 不應列入遺產 甲○○○不負返還912,408元本息予張沈鳳英之義務 甲○○○應返還張沈鳳英42,615元，此部為張沈鳳英遺產範圍，應由兩造按應繼分各取得1/2。 7  張沈鳳英對丙○○之負債3,000,000元 應列入遺產，並優先清償丙○○ 不應列入遺產 不列入遺產 同原審 8  張沈鳳英應返還丙○○代繳之保費90,827元 應列入遺產，並優先清償丙○○ 不應列入遺產 不列入遺產 同原審 9  張沈鳳英積欠甲○○○借款1,000,000元 不應列入遺產 應列入遺產，並優先清償甲○○○ 不列入遺產 同原審 10 高雄市○○區○○路0000號10樓（價值3,471,100元）  高雄市○○區○○路0000號11樓之1（3,867,300元）  不應歸扣 屬張沈鳳英生前特種贈與丙○○，應將7,338,400元列入應繼遺產，依法歸扣。  不應列入應繼遺產扣除 同原審